臺灣高雄地方法院民事裁定　　　　　　　 94年度家抗字第8號
抗　告　人　乙○○
代　理　人　田在川
上抗告人因聲請對被繼承人甲○○遺產繼承事件，對於中華民國
94年7 月25日本院94年度聲繼字第64號第1 審所為裁定提起抗告
，本院管轄之第2審法院裁定如下：
    主  文
原裁定廢棄。
抗告人准予繼承甲○○之遺產。
聲請及抗告程序費用由被繼承人甲○○之遺產負擔。
    理  由
一、本件抗告人於原審聲請意旨略以：抗告人乙○○係被繼承人
    甲○○（民國○○年○ 月○ 日生，身分證統一編號：Ｚ0000000
     00 號，生前最後戶籍地：高雄市左營區○○○路928 巷2
    之224 號，歿於92年12月29日）於大陸之親弟弟，住安徽省
    肥西縣上派鎮彭圩村柳樹隊，因被繼承人僅餘弟弟即抗告人
    為繼承人尚在世，依我國民法第1138條規定，對被繼承人遺
    產有繼承權，爰依台灣地區與大陸地區人民關係條例第66條
    規定，向本院為繼承之表示等語，並提出被繼承人死亡時之
    戶籍謄本、繼承系統表、親屬關係公證書、財團法人海峽交
    流基金會證明、委託書各1 件、書信3 封及照片2 張為證。
二、抗告意旨略以：（一）本件原審以被繼承人兵籍表中曾記載
    在大陸地區有配偶高氏及高雄市榮民服務處之大陸親屬欄記
    載「無」為由，認抗告人所提大陸地區親屬關係公證書內容
    所載不符，即予駁回，顯與事實不符。（二）抗告人確係被
    繼承人之親弟弟，除有大陸地區公證書為憑外，並有大量書
    信往來及返鄉合影照片為證，倘如原審所認定其在大陸已無
    家屬，何以會有如此多的佐證文件，足證兵籍表及高雄市榮
    民服務處的親屬關係表均非被繼承人所親自填載，應係承辦
    公務員草率填載，應付了事的行為；且原審既認被繼承人在
    兵籍表中載有配偶，又認其在大陸已無家屬，理由互相矛盾
    ，更不足採。（三）事實上，兩岸開放後，被繼承人不僅親
    身返鄉與家人團聚，返台後更不斷有書信往來，因抗告人為
    文盲，不識字，故往來書信皆由侄兒趙緒安負責，其在兵籍
    表中所載配偶高氏，係一自幼抱養之童養媳，雙方並未正式
    成婚，被繼承人即因戰亂而被抓當兵，並輾轉來台，此正所
    以被繼承人在正式申報戶籍時並未填載之理由，而在其晚年
    因病不適時，更曾託在台鄉親沈錫海先生相互轉達訊息，其
    亡故後高雄市榮民服務處工作人員彭永來先生及華榮專業養
    護中心郭美珠小姐等均依被繼承人囑示，通知相關善後訊息
    ，請鈞院通知到庭結證。（四）海軍總部亦已發函抗告人請
    抗告人來台領取被繼承人餘額退伍金新台幣（下同）373 ，
    986 元，且內政部警政署入出境管理局（下稱境管局）亦有
    發給抗告人來台入境許可證，而抗告人並已於94 年10 月間
    以被繼承人之弟名義來台領取被繼承人餘額退伍金後返回大
    陸，足以證明抗告人確實是被繼承人之弟，否則海軍總部及
    境管局也不會准許抗告人來台領取被繼承人之餘額退伍金。
    抗告人聲請繼承被繼承人之遺產，主要是要領取被繼承人之
    骨灰，以便能帶回大陸，葬在父母旁邊，為此，請求廢棄原
    裁定，准予抗告人繼承被繼承人遺產等語。並另提出書信14
    封、高雄縣林園鄉戶政事務所戶籍登記除戶簿資料1 份、彭
    永來先生書信、海軍總部（台北郵政90 151附3 號信箱）書
    函、大陸地區遺族或法定受益人申請軍職人員保險死亡給付
    一次撫恤金餘額退伍金查證申請書、核准乙○○入境許可證
    各1 件、大陸安徽省肥西縣上派鎮彭圩村民委員會證明2 件
    、大陸安徽省肥西縣人民政府臺灣事務辦公室證明1 件為證
    。
三、按「在大陸地區製作之文書，經行政院設立或指定之機構或
    委託之人民團體驗證者，推定為真正」，台灣地區與大陸地
    區人民關係條例第7 條定有明文，而法院就該經上開機構或
    人民團體驗證之文書，固得綜合一切事實證據予以判斷其實
    質之證據力，但如無其他明確之證據足以認定該文書為不實
    時，自不宜逕行否定該文書所載內容之效力。經查：
    （一）本件抗告人乙○○為被繼承人甲○○之胞弟之事實，
          業據其於原審提出大陸安徽省公證處公證之親屬關係
          公證書為證，該公證書並經財團法人海峽交流基金會
          驗證證明無訛，依上開條文規定，該文書即具有受推
          定為真正之效力。
    （二）雖原審以依抗告人提出之上開親屬關係公證書之記載
          ，被繼承人去台灣前未結婚，然觀以高雄市後備司令
          部94年7 月12日嵩信字第0940004339函及檢送之被繼
          承人兵籍表內容所示，其親屬欄位除登載父趙本珂、
          母張氏外，尚有妻高氏（10年3 月29日出生），足見
          被繼承人在大陸娶妻高氏（因在台戶籍資料並無配偶
          之登載），即與抗告人提出之親屬關係公證書內載情
          事不符，認前開親屬關係公證書真實性自有可疑云云
          。然查：
          抗告人於抗告程序中已陳稱：被繼承人在兵籍表中
            所載配偶高氏，係一自幼抱養之童養媳，被繼承人
            與高氏雙方並未正式成婚，此正所以被繼承人在正
            式申報戶籍時並未填載之理由，並另提出大陸安徽
            省肥西縣上派鎮彭圩村民委員會證明1 件為證。本
            院揆諸該證明內容，其內載明「甲○○幼時，家抱
            養一姓高幼女作童養媳，但從未配婚」等語，核與
            抗告人所稱情節相符。
          被繼承人在正式申報戶籍時確未填載其有配偶高氏
            ，亦有抗告人提出之高雄縣林園鄉戶政事務所戶籍
            登記除戶簿資料1 份在卷為憑。是以綜上資料以觀
            ，被繼承人兵籍表中雖曾記載在大陸地區有配偶高
            氏，然高氏應僅係童養媳，與被繼承人並無婚姻關
            係，故被繼承人在正式申報戶籍時始未填載其有配
            偶等情，足堪認定。從而，原審遽依上揭事由即認
            抗告人所提大陸地區親屬關係公證書內容所載與事
            實不符，自尚有未洽。
    （三）又原審另以境管局檢送之甲○○出入境紀錄、大陸探
          親出入境申請書及登記表等資料，被繼承人於80 年
          曾前往大陸探親，而依本院依職權向行政院國軍退除
          役官兵輔導委員會高雄市榮民服務處查詢，依該處以
          94年7 月7 日高市榮字第09400036 58 號函附之親屬
          關係表記載，90年4 月2 日上開服務處曾訪查被繼承
          人之親屬關係，被繼承人之大陸親屬欄記載「無」，
          有該單身榮民親屬關係表在卷可稽。則被繼承人既曾
          前往大陸探親1 次，若其在大陸尚有胞弟即抗告人存
          在，自無在上開大陸親屬關係表上記載「無」之理，
          益見抗告人所提出之親屬關係公證書並非屬實。至於
          抗告人雖提出書信3 封，惟該書信是否為被繼承人所
          書寫，因其已死亡，固無從查證，而信封上所寫收信
          人為「趙緒安」，並非抗告人，且信件內文則係寫「
          緒安侄兒」，內容亦無一提及抗告人，是該書信亦不
          足為抗告人係被繼承人胞弟之推認，而駁回抗告人於
          原審之聲請。惟查：
          被繼承人在大陸確尚存有侄兒趙緒安（即被繼承人
            大陸已故胞弟趙宜鵬之子）乙節，除據抗告人於原
            審提出書信3 封及照片2 張外，並於抗告程序中再
            提出書信14封。且上開2 張照片中1 張係趙緒安與
            被繼承人之合照、另一張則係被繼承人之獨照，又
            前開17封書信則係被繼承人與侄兒趙緒安間之通信
            等情，亦經證人即左營祥和山莊服務站榮譽總幹事
            彭永來；證人即左營祥和山莊服務站服務幹事鄒嘉
            財分別到院證述明確（見本院94年10月11日、94
            年11月1 日準備程序筆錄）。
          被繼承人在大陸確尚存有胞弟即抗告人乙○○乙節
            ，除據抗告人於原審提出之前揭安徽省公證處公證
            之親屬關係公證書、財團法人海峽交流基金會證明
            外，於抗告程序中，抗告人復另提出大陸安徽省肥
            西縣人民政府臺灣事務辦公室證明1 件為證。本院
            揆諸上開證明內業已載明：「1991年9 月，我縣去
            台人員甲○○第一次回家鄉安徽省肥西縣上派鎮彭
            圩村探親，我辦曾出面接待。甲○○父母均已去世
            ，家中只有三位弟弟趙宜江、趙宜鵬、乙○○，趙
            宜生探親期間的生活由二弟趙宜鵬長子趙緒安負責
            安排」等語明確，亦核與原審曾向境管局所調取被
            繼承人生前往返大陸之出入境時間為80年9 月2 日
            出境，80年9 月23日入境之時間相符（見原審卷第
            39 至42 頁）。又抗告人於抗告程序中另主張海軍
            總部亦已發函抗告人請抗告人來台領取被繼承人餘
            額退伍金373 ，986 元，且境管局亦有發給抗告人
            來台入境許可證，而抗告人並已於94年10月間以被
            繼承人之弟名義來台領取被繼承人餘額退伍金後返
            回大陸乙節。除據抗告人提出境管局以「領取給付
            」為由核准抗告人來台之出境許可證1 份為證外，
            復經本院依職權向境管局查詢結果，抗告人確已於
            94年10月18日入境台灣，並於94年10月20日出境，
            有該局94年11月8 日境信栩字第0941010137 0 號
            函所附入出國日期證明書及申請相關資料影本各1
            份在卷足憑；本院並另依職權向國軍海軍總部函詢
            結果，據國軍海軍總部人事署復函表示「有關查詢
            大陸人民乙○○先生是否領取已故退員甲○○餘額
            退伍金乙節，經查本部於94年7 月13日以海里字第
            0940004289號文通知乙○○先生來台領取故甲○○
            君餘額退伍金，計新台幣37萬3 ，986 元，另查該
            筆款項乙○○先生已於94年10月18日來台領取在案
            」，有該署94年11月14日海理字第09400066 57 號
            函1 份及所附相關資料15紙附卷可稽，益徵，國軍
            海軍總部亦係以抗告人為該部亡故退員即被繼承人
            之胞弟身分，來台領取餘額退伍金373 ，986 元無
            訛。
    （四）綜上情節以觀，被繼承人甲○○在大陸尚存之親屬至
          少包括其弟即抗告人乙○○及侄兒趙緒安應可認定，
          且乙○○依我國民法第1138條規定，應為甲○○法定
          遺產繼承人。是以原審以抗告人據以證明其與被繼承
          人親屬關係之公證書真正與否可疑，並以抗告人復未
          提出其他證據足資證明其係被繼承人合法之繼承人為
          由，駁回抗告人於原審之聲請，即尚有未洽。抗告意
          旨指摘原裁定不當，求予廢棄，為有理由，應由本院
          將原裁定廢棄，並准予抗告人繼承被繼承人甲○○之
          遺產。
    （五）至抗告人另聲請本院通知證人沈錫海到庭結證部分：
          經查，沈錫海業於92年08月15日死亡，有行政院國軍
          退除役官兵輔導委員會岡山榮譽國民之家94年10 月5
          日復函1 份在卷足憑，故證人沈錫海部分本院自無從
          再通知其到庭作證。又抗告人另聲請本院通知證人郭
          月珠到庭結證部分，業據證人郭月珠到院陳稱：伊不
          知道被繼承人甲○○有沒有弟弟或姪兒，因為甲○○
          只是來養護中心接受照顧而已（見本院94年10月11日
          準備程序筆錄）等語，然此仍無礙本院上揭就被繼承
          人甲○○在大陸尚存有其弟即抗告人乙○○及侄兒趙
          緒安之認定，均附此敘明。
四、據上論結，本件抗告為有理由，依非訟事件法第46條、第
    157條、民事訴訟法492 條，裁定如主文。
中　　華　　民　　國　　94　　年　　12　　月　　9　　日
                  家事法庭審判長法　官　廖家陽
                                法  官  郭慧珊
                                法  官  李怡諄
以上正本證明與原本無異。
如不服本裁定應於送達後10日內向本院提出再抗告狀，並繳納再
抗告費新台幣1000元。再為抗告應以適用法規顯有錯誤為理由，
並經本院之許可，該許可以原裁定所涉及之法律見解具有原則上
重要性者為限。
中　　華　　民　　國　　94　　年　　12　　月　　9　　日
                                書記官  鄭淑華
